臺灣高等法院民事判決　九十年度上易字第七九九號
　　　上　訴　人　乙○○
　　　被上訴人　　甲○○
　　　訴訟代理人　蔡美英
右當事人間損害賠償事件，上訴人對於中華民國九十年九月二十八日臺灣桃園地方法
院九十年度訴字第一七四○號第一審判決提起上訴，本院判決如左：
    主    文
上訴駁回。
第二審訴訟費用由上訴人負擔。
    事實及理由
一、被上訴人起訴主張：上訴人於民國八十九年五月二十日上午八時三十分許，駕駛
    車號ＭＯＯ－四九０號重型機車，在桃園市○○路與中正二街附近，從後面直接
    衝撞同向直行騎自行車之被上訴人，被上訴人因此人車倒地，被摔到馬路中間，
    致其受有頭部損傷併蜘蛛膜下出血、急性硬腦膜上出血、左手腕橈次遠端關節復
    發性脫臼等傷害。上訴人騎乘機車，應注意與前車保持安全狀況，然卻未注意而
    追撞被上訴人，其過失駕駛之行為與被上訴人所受之傷間顯有相當因果關係，被
    上訴人因此支出醫藥費新臺幣（下同）三萬二千零九十元；而自八十九年五月二
    十日起至同年八月三十一日間，除由被上訴人之母親、妻子及兒女輪流看護被上
    訴人外，還央請親友幫忙照顧，依宏恩看護中心之看護費用全日二千四百元、日
    班或夜班各一千二百元為標準來計算，上訴人應賠償被上訴人已支付親友之看護
    費用二十四萬九千六百元；又被上訴人住院期間因體力不佳，醫師建議多補充營
    養品，遂購買雞精、燕窩、中藥、水果等補品，被上訴人請求上訴人賠償自八十
    九年五月二十日起至同年八月三十一日止，每日以一千元計算之伙食費及營養費
    ，共計九萬四千元；另被上訴人之妻及女兒為照顧被上訴人而向服務機關請假，
    所被扣除薪資之損失有五萬二千六百元；並請求慰撫金一百萬元，故被上訴人自
    得依侵權行為法則請求上訴人賠償一百四十二萬八千二百九十元，及自起訴狀繕
    本送達上訴人翌日（即九十年五月十六日）起至清償日止，按年息百分之五計算
    之利息等語（原判決命上訴人給付被上訴人五十八萬一千五百九十元，及自九十
    年五月十六日起至清償日止，按年息百分之五計算之利息，並駁回醫藥費用中診
    斷書一百元、伙食費、營養費九萬四千元、及被上訴人之妻、女兒因照顧所受之
　　薪資損害五萬二千元，以及精神慰撫金超過三十萬元部分等請求，被上訴人未就
　　敗訴部分聲明不服）。並聲明上訴駁回。
二、上訴人則以：當時其係直線行進，被上訴人則因慢速為求平衡而有不可避免之Ｓ
    型行進情形發生，導致上訴人所騎乘機車之右後視鏡勾到被上訴人之右臂，兩造
    之人車因此同時倒下，且由現場照片及兩車損害部位等證據明確顯示，被上訴人
    應承擔一半之車禍肇事責任。而原審漏未審酌被上訴人於住院期間是否有隨身看
    護之必要性，且以職業看護每日二千四百元之標準計算亦屬過高，至被上訴人所
    提由蔡順祈、葉森忠、葉張阿秀、張家豪及李昱廣等五人所出具之看護費收據則
    有偽造私文書之嫌，為不實之求償。另被上訴人前曾因腦部病變而多次病變且有
    手術治療記錄，其腦部受損非為本件車禍意外所造成，原審判准三十萬之慰撫金
    顯屬過高等語置辯。並聲明(一)原判決不利於上訴人部分廢棄。(二)被上訴人在第一
    審之訴及假執行之聲請駁回。
三、本院依職權調閱原法院檢察署八十九年度偵字第九一二三號偵查卷、原法院八十
    九年度交易字第四五八號刑事案卷、原法院檢察署九十年度執字第三○六二號執
    行卷。
四、兩造不爭執之事實：
    上訴人於八十九年五月二十日上午八時三十分許，駕駛車號ＭＯＯ－四九０號重
    型機車，在桃園市○○路與中正二街附近，與同向騎乘自行車之被上訴人發生碰
    撞，被上訴人因此人車倒地，被摔到馬路中間，致其受有頭部損傷併蜘蛛膜下出
    血、急性硬腦膜上出血、左手腕橈次遠端關節復發性脫臼等傷害，而上訴人過失
    傷害罪之刑事部分已經原法院八十九年度交易字第四五八號刑事判決判處有期徒
    刑三月確定之事實，業據被上訴人提出敏盛綜合醫院診斷證明書二紙為證，並經
    本院調閱上開刑事卷宗查明無訛。
五、被上訴人主張上訴人於前揭時地，駕駛重型機車，應注意與前車保持安全狀況，
    然卻未注意而從後面直接衝撞同向直行騎自行車之被上訴人，被上訴人因此人車
    倒地，被摔到馬路中間，致受有傷害，上訴人過失駕駛之行為與被上訴人所受之
    傷害間顯有相當因果關係等語。上訴人以當時其係直線行進，被上訴人則因慢速
    為求平衡而有不可避免之Ｓ型行進情形發生，導致上訴人所騎乘機車之右後視鏡
    勾到被上訴人之右臂，兩造之人車因此同時倒下，且由現場照片及兩車損害部位
    等證據明確顯示，被上訴人應承擔一半之車禍肇事責任云云。是兩造間之爭點厥
    為：本件車禍之發生是否因上訴人之過失所致？爰審究如次：
  (一)被上訴人主張上訴人駕駛車號ＭＯＯ－四九０號重型機車，因未注意而從後面直
    接衝撞同向直行騎自行車之被上訴人等語。上訴人則以當時其係直線行進，被上
    訴人則因慢速為求平衡而有不可避免之Ｓ型行進情形發生，導致上訴人所騎乘機
    車之右後視鏡勾到被上訴人之右臂而肇事云云。據上訴人於原法院刑事庭陳稱：
    「我是騎在我那車道靠右車道還不到中間的位置」、「他（即被上訴人）在我的
    正前方」、「我是騎在他的後方，我是要從左側超車，但他一直向左側偏，我閃
    避不及，我的後視鏡才勾到他的手把」等語（見原法院八十九年交易字第四五八
    號刑事卷第二宗第十四頁），足見上訴人當時係欲超越同一車道前方由被上訴人
    所騎乘之前車，而與被上訴人發生擦撞事故之情，應堪認定。
  (二)按汽車欲超越同一車道之前車時，須先按鳴喇叭二單響或變換燈光一次，前行車
    減速靠邊或表示允讓後，後行車始得超越，且超越時應顯示左方向燈並於前車左
    側保持半公尺以上之間隔超過，行至安全距離後，再顯示右方向燈駛入原行路線
    ，道路交通安全規則第一百零一條第三款、第五款定有明文。查上訴人於原法院
    刑事庭訊問時陳稱：「﹝法官問：當時你是要超越被害人（即被上訴人）的腳踏
    車？﹞是的」、「要從他的左側超車」、「（問：超車之前有無做何動作？）我
    有看我後方有無車子，看得結果是沒有車子，除此之外，我就沒有其他的動作：
    ：：」、「（問：當時有無按喇叭？）沒有」等語（見原法院八十九年交易字第
    四五八號刑事卷第二宗第十五頁），而事故發生當時係天候晴，日間有自然光，
    道路無障礙物又視距良好，按其情形並無不能注意之情事，詎上訴人竟疏未注意
    ，於超車之際，未為前述鳴按喇叭等之警示動作敦促被上訴人注意，而未能隨時
    注意掌握前車之動態，況腳踏車車速甚慢，縱略行偏左，如後車駕駛人盡相當之
    注意並保持適當之安全間隔超越，應不致發生擦撞，足見上訴人於超車之時，顯
    未與被上訴人保持半公尺以上之間隔，其有過失甚明。至被上訴人係騎乘腳踏車
    遭上訴人騎乘機車自其車後於超車之時擦撞，屬無法防範，並無過失可言，且該
    事故經囑託鑑定結果亦認為：「一乙○○（即上訴人）駕駛重機車，超越時未保
    持安全間隔擦撞前行腳踏車，為肇事原因。二甲○○（即被上訴人）無肇事因素
    」，有臺灣省桃園縣區車輛行車事故鑑定委員會八九府車鑑桃字第八九○九三八
    號鑑定意見書、臺灣省車輛行車事故覆議鑑定委員會府覆議字八九二三九三號函
    在卷可稽，原法院刑事庭亦同此認定。
六、按不法侵害他人之身體或健康者，對於被害人因此喪失或減少勞動能力，或增加
    生活上之需要時，應負損害賠償責任；不法侵害他人之身體、健康、名譽、自由
    、信用、隱私、貞操，或不法侵害其他人格法益而情節重大者，被害人雖非財產
    上之損害，亦得請求賠償相當之金額，民法第一百九十三條第一項、第一百九十
    五條第一項前段分別定有明文。本件被上訴人係因上訴人之行為致其身體受有傷
    害，業經認定如前，是被上訴人自得依前揭規定請求上訴人賠償，茲所應審酌者
    ，為被上訴人所得請求上訴人賠償之金額，爰分述如左：
  (一)醫藥費用部分：
    被上訴人主張其因本件事故而支出醫療費三萬二千零九十元（不含全民健康保險
    給付部分），業據其提出桃園敏盛醫院醫療費用收據影本為證，經核與被上訴人
    所受之傷情相吻合，除其中診斷書費一百元應予剔除外，其餘三萬一千九百九十
    元均屬治療上之必要費用，亦為上訴人所不爭執，是被上訴人於此範圍內之請求
    ，自屬有據，應予准許。
  (二)看護費用部分：
    被上訴人主張自八十九年五月二十日起至同年八月三十一日間，除由被上訴人之
    母親、妻子及兒女輪流看護被上訴人外，還央請親友幫忙照顧，依宏恩看護中心
    之看護費用全日二千四百元、日班或夜班各一千二百元為標準來計算，上訴人應
    賠償被上訴人已支付親友之看護費用二十四萬九千六百元等語。上訴人則以被上
    訴人於住院期間是否有隨身看護之必要性？而以職業看護每日二千四百元之標準
    計算亦屬過高，至被上訴人所提由蔡順祈、葉森忠、葉張阿秀、張家豪及李昱廣
    等五人所出具之看護費收據則有偽造私文書之嫌，為不實之求償云云。經查：
    1.查被上訴人於八十九年五月二十日因本件事故致頭部損傷併蜘蛛膜下出血、急
      性硬腦膜上出血而開刀並住院治療，其左手腕則因脫臼、韌帶斷裂需以石膏固
      定，迄至同年六月五日始出院，據本院函詢敏盛綜合醫院結果為：「（被上訴
      人）需要看護人員。理由是病人開腦後意識不清，需人拍痰、翻身、復健等照
      顧」，有該醫院九十一年一月三十一日九十一敏醫字第一一六號函所檢送鄭王
      武醫師查詢病歷簽註意見表及病歷資料在卷可稽（見本院卷第三十三至四十九
      頁）。並據被上訴人所提診斷證明書記載：「病人（即被上訴人）由急診入院
      ，因上述病（頭部外傷、顱內出血）急診手術，開顱手術，術後意識不清，行
      動不便，需人照顧。於八十九年六月五日出院，改門診治療，至八十九年九月
      二日止，情況是意識逐漸進步，行為異常，需人照顧」，亦有敏盛綜合醫院診
      斷證明書附卷足參（見本院卷第六十二頁），衡諸被上訴人於八十九年六月五
      日出院時依護理記錄所載尚須由家屬協助扶持，始可執行簡單日常生活照護（
      見本院卷第一三五頁背面），且其左腕仍有不穩脫臼現象（見原法院九十年度
      交附民字第五十六號刑事卷刑事附帶民事起訴狀附件二之三敏盛綜合醫院第四
      ○二七七號診斷證明書影本），被上訴人主張自八十九年五月二十日起至同年
      八月三十一日止需人看護照顧起居之必要，應屬實在。
    2.次查被上訴人主張其已支付親友看護費用共計二十四萬九千六百元云云，固提
      出由蔡順祈、葉森忠、葉張阿秀、張家豪及李昱廣所出具之看護費收據五紙，
      及蔡順祈、張家豪、李昱廣之印鑑證明三紙為證（見本院卷第六十三至六十七
      頁、第九十至九十七頁），為上訴人所否認，而收據中載明蔡順祈之看護日期
      為八十九年五月二十日至同年月二十九日、同年七月一日至同年月十日、同年
      八月一日至同年月十日，看護費為四萬八千元；葉森忠之看護日期為同年五月
      三十日至六月五日、同年七月二十一日至同年月三十一日，看護費為三萬元；
      葉張阿秀之看護日期為同年六月六日至同年月十五日、同年八月十一日至同年
      月二十日，看護費為三萬六千元；張家豪之看護日期為八十九年六月十六日至
      同年月三十日、同年七月十一日至同年月二十日、同年八月二十一日至同年月
      三十一日，看護費為四萬三千二百元。惟與被上訴人於九十年十月三日向原審
      所提出之刑事附帶民事訴訟補充理由狀中主張支付蔡順祈、葉森忠、葉張阿秀
      、張家豪之看護費用十五萬七千二百元，其中所提收據記載蔡順祈為八十九年
      五月二十日至六月五日計四萬零八百元；葉森忠為同年六月六日至同年月十五
      日計二萬四千元；葉張阿秀為同年六月十六日至同年月三十日、同年八月一日
      至同年月十五日計三萬六千元；張家豪為同年七月一日至同年月三十一日、同
      年八月十六日至同年月三十一日計五萬六千四百元（見原審卷第三十七及四十
　　　頁），顯不相符，證人葉張秀女、葉森忠於本院之證述內容亦與前揭收據所載
　　　內容不符，是被上訴人所提出前揭收據，自無足採。
    3.惟按因親屬受傷，而由親屬代為照顧被上訴人之起居，固係基於親情，但親屬
      看護所付出之勞力，並非不能評價為金錢，只因兩者身分關係密切而免除支付
      義務，此種親屬基於身分關係之恩惠，自不能加惠於加害人即上訴人。故由親
      屬看護時，雖無現實看護費之支付，但應衡量及比照僱用職業護士看護情形，
      認被害人即被上訴人受有相當於看護費之損害，得向上訴人請求賠償，乃現今
      實務上所採之見解，亦較符公平正義原則（最高法院八十八年台上字第一八二
      七號判決意旨參照、最高法院八十六年台上字第二○○五號判決及八十九年台
　　　上字第一七三四號判決亦同其意旨）。查被上訴人自八十九年五月二十日起至
　　　同年八月三十一日止有需人看護照顧起居之必要，業如前述，又據被上訴人所
　　　提宏恩看護中心看護員聘僱及簽到單所載，全日看護之費用為二千四百元，有
　　　前揭簽到單乙紙在卷足稽，從而被上訴人以之為計算看護費用之標準，堪認相
　　　當，上訴人空言抗辯看護費用應以每日一千八百元計算，難認有據。是被上訴
　　　人請求上訴人賠償自八十九年五月二十日起至同年八月三十一日止共計一百零
　　　四天之看護費用共計二十四萬九千六百元（2,400×104＝249,600），為有理
　　　由，應予准許。
  (三)精神上損害賠償部分：
    被上訴人因本件事故受有頭部損傷併蜘蛛膜下出血、急性硬腦膜上出血、左手腕
　　橈次遠端關節復發性脫臼等傷害，並因此而實施開顱手術，業如前述,故其請求
    上訴人賠償非財產上損害，自非無據，上訴人雖辯稱被上訴人前曾因腦部病變而
　　有多次手術治療記錄，其腦部受損非為本件車禍意外所造成云云，惟不能舉證以
　　實其說，自不可採。本院審酌被上訴人本有良好職業，因車禍腦部受創而接受開
　　顱手術，以致於長達一百零四天，需有人照護，有前揭病歷及診斷證明書可稽，
　　於精神上自受有嚴重之損害，而上訴人現則為桃園市公有零售市場之菜販等兩造
　　之身分、地位、經濟能力，及被上訴人精神上所受痛苦等一切情狀，原審認為被
　　上訴人請求上訴人賠償慰撫金以三十萬元為適當，核無不合。
七、綜上所述，本件被上訴人主張上訴人騎乘機車，因其未注意而追撞被上訴人，其
    過失駕駛之行為與被上訴人所受之傷間顯有相當因果關係，為可採，上訴人所辯
　　均為無可取。從而，被上訴人本於侵權行為之法律關係，請求上訴人給付五十八
　　萬一千五百九十元及自起訴狀繕本送達翌日即九十年五月十六日起至清償日止，
　　按年息百分之五計算之利息，為有理由，應予准許（被上訴人於原審請求上訴人
　　給付一百四十二萬八千二百九十元，及自起訴狀繕本送達翌日起至清償日止，按
　　年息百分之五計算之利息，超過上揭准許部分，經原判決駁回被上訴人之請求，
　　未據被上訴人聲明不服，不在本院審理範圍）。是則原審判命上訴人如數給付，
　　於法並無不合。上訴意旨指摘原判決不當，求予廢棄改判，為無理由，應予駁回
　　其上訴。
八、本案事證已臻明確，兩造其餘主張、陳述及所提之證據，經審酌後認與判決結果
    不生影響，爰不一一論述，附此敘明。
九、據上論結，本件上訴為無理由，依民事訴訟法第四百四十九條第一項、第七十八
    條，判決如主文。
中　　　華　　　民　　　國　　九十一　　年　　　七　　　月　　　九　　　日
　　　　　　　　　　　　　　　　民事第十五庭
　　　　　　　　　　　　　　　　　　審判長法　官　劉　靜　嫻
　　　　　　　　　　　　　　　　　　　　　法　官　李　錦　美
　　　　　　　　　　　　　　　　　　　　　法　官　吳　光　釗
右正本係照原本作成。
不得上訴。
中　　　華　　　民　　　國　　九十一　　年　　　七　　　月　　　九　　　日
　　　　　　　　　　　　　　　　　　　　　書記官　于 　　 誠
